臺灣士林地方法院刑事判決
110年度審金訴字第632號
公  訴  人  臺灣士林地方檢察署檢察官
被      告  莊智穎


上列被告因詐欺等案件，經檢察官提起公訴（110年度偵字第154
93號），被告於本院準備程序時就被訴事實為有罪之陳述，經本
院合議庭裁定由受命法官獨任改依簡式審判程序審理，並判決如
下：
    主  文
莊智穎犯三人以上共同詐欺取財罪，處有期徒刑壹年貳月。
    犯罪事實及理由
一、本件犯罪事實及證據，除引用檢察官起訴書之記載（如附件
    ）外，另更正並補充如下：
　㈠起訴書犯罪事實欄一所載「加入真實姓名年籍不詳之成年人
    所組成3人以上詐騙集團」更正為「加入真實姓名年籍不詳
    ，綽號『小林哥』之成年人所組成3人以上詐騙集團」；所載
    「黃正雄」應更正為「黃政雄」。
　㈡被告莊智穎於本院民國（下同）111年2月10日訊問、同年3月
    21日、同年7月15日準備程序、同年7月15日審理時所為之自
    白。
二、論罪科刑： 
  ㈠過去實務認為，行為人對犯特定犯罪所得之財物或利益作直
    接使用或消費之處分行為，或僅將自己犯罪所得財物交予其
    他共同正犯，祇屬犯罪後處分贓物之行為，非洗錢防制法所
    規範之洗錢行為，惟依洗錢防制法之新法規定，倘行為人意
    圖掩飾或隱匿特定犯罪所得來源，而將特定犯罪所得直接消
    費處分，甚或交予其他共同正犯，而由共同正犯以虛假交易
    外觀掩飾不法金流移動，即難認單純犯罪後處分贓物之行為
    ，應仍構成洗錢防制法第2條第1或2款之洗錢行為（最高法
    院108年度台上字第1744號判決意旨參照）。查被告莊智穎
    與真實姓名年籍均不詳，暱稱「小林哥」及其等所屬之其他不
    詳詐欺集團成年成員對告訴人章清貴所為，係構成刑法第33
    9條之4第1項第2款之加重詐欺罪，為最輕本刑6月以上有期
    徒刑以上之刑之罪，屬洗錢防制法第3條第1款所稱特定犯罪
    ，而被告將所領取告訴人遭詐欺之款項，交付移轉予不詳上
    游成員，已掩飾、隱匿該特定犯罪所得之去向及所在，揆諸
    上開說明，自非單純犯罪後處分贓物之不罰後行為，該當洗
    錢防制法第2條第2款所指之洗錢行為無訛。
  ㈡核被告所為，係犯刑法第339條之4 第1 項第2 款之三人以上
    共同詐欺取財罪、洗錢防制法第14條第1 項之洗錢罪。被告
    如起訴書犯罪事實欄一所示8次提領詐欺款項犯行，均係基
    於取得同一被害人所交付被騙款項之單一目的所為之行為，
    乃在密切接近之時間、地點實行，侵害同一法益，所為各該
    行為之獨立性極為薄弱，依一般社會健全觀念，難以強行分
    開，在刑法評價上，視為數個舉動之接續實行，合為包括之
    一行為予以評價，較為合理，故應認係接續犯，而論以包括
    一罪。
  ㈢又按2 人以上共同實行犯罪之行為者，皆為正犯，刑法第28
    條定有明文。又按共同正犯之成立，祇須具有犯意之聯絡，
    行為之分擔，既不問犯罪動機起於何人，亦不必每一階段犯
    行，均經參與（最高法院34年上字第862 號判例要旨參 照
    ）；另共同正犯之意思聯絡，原不以數人間直接發生者為限
    ，即有間接之聯絡者，亦包括在內。如甲分別邀約乙、丙犯
    罪，雖乙、丙間彼此並無直接之聯絡，亦無礙於其為共同正
    犯之成立（最高法院77年台上字第2135號判例要旨參照）；
    而共同正犯之意思聯絡，不限於事前有所協議，其於行為當
    時，基於相互之認識，以共同犯罪之意思參與者，亦無礙於
    共同正犯之成立。且其表示之方法，亦不以明示通謀為必要
    ，即相互間有默示之合致，亦無不可（最高法院73年台上字
    第1886號、73年台上字第2364號判例要旨參照）。經查，被
    告與真實姓名年籍均不詳，暱稱「小林哥」及其等所屬之其他
    不詳詐欺集團成年成員間，就本案犯行，互有犯意聯絡，並
    分工合作、互相利用他人行為以達犯罪目的及行為分擔，均
    為共同正犯。另因被告上開共同犯之加重詐欺取財罪之型態
    為刑法第339 條之4 第1 項第2 款之「三人以上共同犯之」
    ，爰不再於主文重複贅載「共同」犯之，附此敘明。
  ㈣被告上開犯行，係以一行為同時觸犯洗錢罪及三人以上共同
    詐欺取財罪，應依刑法第55條規定，從一重論以刑法第339
    條之4第1項第2款之三人以上共同詐欺取財罪。
  ㈤至洗錢防制法第16條第2 項雖規定「犯前二條之罪，在偵查
    或審判中自白者，減輕其刑」，而本件被告於偵查及本院審
    理中就一般洗錢犯行均自白不諱，固合於前開之規定，然其
    所犯經上述說明為想像競合犯後，係從一重之刑法第339 條
    之4第1 項第2 款之加重詐欺罪處斷，惟本院仍應將前開一
    般洗錢罪經減輕其刑之情形評價在內，於量刑時併予審酌，
    附此敘明。
  ㈥爰審酌被告正值青年，非無謀生能力，不思循正當途徑賺取
    財物，竟貪圖不法利益，猶擔任詐欺集團車手工作，無視政
    府宣示掃蕩詐欺集團決心，造成告訴人受有財產上之損失，
    同時使不法份子得以隱匿真實身分，減少遭查獲風險，助長
    犯罪，破壞社會秩序及社會成員間之互信基礎甚鉅，行為實
    值非難，惟念及其犯後已能坦承犯行，然查被告迄今未能與
    告訴人達成和解，賠償其所受之損害，並考量被告在本案犯
    罪中並非直接向告訴人訛詐之人，僅擔任車手之工作，非該
    犯罪團體之主謀、核心份子或主要獲利者，暨其為大學肄業
    之智識程度、未婚、現無子女仰賴其扶養、目前待業中之生
    活狀況等一切情狀，量處如主文所示之刑，以資懲儆。　　
三、沒收部分：
  ㈠按犯罪所得，屬於犯罪行為人者，沒收之；於全部或一部不
    能沒收或不宜執行沒收時，追徵其價額；犯罪所得已實際合
    法發還被害人者，不予宣告沒收或追徵，刑法第38條之1 第
    1 項前段、第3 項、第5 項分別定有明文。次按「任何人都
    不得保有犯罪所得」為普世基本法律原則，犯罪所得之沒收
    、追繳或追徵，在於剝奪犯罪行為人之實際犯罪所得（原物
    或其替代價值利益），使其不能坐享犯罪之成果，以杜絕犯
    罪誘因，可謂對抗、防止經濟、貪瀆犯罪之重要刑事措施，
    性質上屬類似不當得利之衡平措施，著重所受利得之剝奪。
    然苟無犯罪所得，自不生利得剝奪之問題，固不待言，至二
    人以上共同犯罪，關於犯罪所得之沒收、追繳或追徵，應就
    各人所分得者為之。又所謂各人「所分得」，係指各人「對
    犯罪所得有事實上之處分權限」，法院應視具體個案之實際
    情形而為認定；倘若共同正犯各成員內部間，對於不法利得
    分配明確時，固應依各人實際分配所得沒收。至於共同正犯
    各成員有無犯罪所得、所得數額，係關於沒收、追繳或追徵
    標的犯罪所得範圍之認定，固非屬犯罪事實有無之認定，並
    不適用「嚴格證明法則」，無須證明至毫無合理懷疑之確信
    程度，應由事實審法院綜合卷證資料，依自由證明程序釋明
    其合理之依據以認定之（最高法院104 年8 月11日104 年度
    第13次刑事庭會議決議、最高法院104 年度台上字第3937號
    判決意旨參照）。
  ㈡經查，被告雖稱本件擔任車手工作可折抵債務新臺幣3萬元，
    惟其於本院審理時供稱所領取之款項，已全數轉交予上游之
    詐欺集團成員，迄今均未實際獲得報酬等情，業據被告供承
    明確（見本院111年3月21日準備程序筆錄第2頁、同年7月15
    日準備程序筆錄第2頁、審判筆錄第3頁），況本件亦無證據
    可證明被告因本案犯行有實際取得報酬或利益，卷內復查無
    證據足認被告就本案詐得財物與所屬詐欺集團成員間，有事
    實上共同處分權限，自無從就詐得款項部分宣告沒收或追徵
    其價額，亦一併指明。
  ㈢按犯洗錢防制法第14條之罪，其所移轉、變更、掩飾、隱匿
    、收受、取得、持有、使用之財物或財產上利益，沒收之，
    洗錢防制法第18條第1 項前段定有明文。關於犯罪行為人犯
    洗錢防制法第14條之罪，其所掩飾、隱匿之財物本身僅為洗
    錢之標的，難認係供洗錢所用之物，故洗錢行為之標的除非
    屬於前置犯罪之不法所得，而得於前置犯罪中予以沒收者外
    ，既非本案洗錢犯罪之工具及產物，亦非洗錢犯罪所得，尤
    非違禁物，尚無從依刑法沒收規定予以宣告沒收，自應依上
    開第18條第1 項前段規定予以宣告沒收。且此規定係採義務
    沒收主義，祇要合於前述規定，法院即應為相關沒收之諭知
    ，然該洗錢行為之標的是否限於行為人者始得宣告沒收，法
    無明文，是從有利於被告之認定，倘法條並未規定「不問屬
    於犯罪行為人與否均沒收」時，自仍以屬於被告所有者為限
    ，始應予沒收。經查，本案被告實際提領之款項，係屬洗錢
    之標的，且已轉交集團上游，業經本院認定如前，則該部分
    款項即非被告所有，亦無事實上處分權限，揆諸上開說明，
    自無從依洗錢防制法第18條第1 項前段規定宣告沒收，亦一
    併說明。
據上論斷，應依刑事訴訟法第273 條之1 第1 項、第299 條第1
項前段、第310 條之2 、第454 條第2 項，洗錢防制法第2 條第
2 款、第14條第1 項，刑法第11條前段、第28條、第339 條之4
第1 項第2 款、第55條，刑法施行法第1條之1 第1 項，判決如
主文。
本案經檢察官許恭仁提起公訴，檢察官蔡元仕到庭執行職務。
中　　華　　民　　國　　111 　年　　7 　　月　　29　　日
                  刑事第九庭法  官 李育仁
以上正本證明與原本無異。
因疫情而遲誤不變期間，得向法院聲請回復原狀。
如不服本判決應於收受送達後20日內，向本院提出上訴書狀，並
應敘述具體理由。其未敘述上訴理由者，應於上訴期間屆滿後20
日內向本院補提理由書（均須按他造當事人之人數附繕本）「切
勿逕送上級法院」。 
                             書記官 丁梅芬
中　　華　　民　　國　　111 　年　　8 　　月　　1 　　日

附錄本案論罪科刑法條全文：
洗錢防制法第2條
本法所稱洗錢，指下列行為：
一、意圖掩飾或隱匿特定犯罪所得來源，或使他人逃避刑事追訴
    ，而移轉或變更特定犯罪所得。
二、掩飾或隱匿特定犯罪所得之本質、來源、去向、所在、所有
    權、處分權或其他權益者。
三、收受、持有或使用他人之特定犯罪所得。
洗錢防制法第14條
有第二條各款所列洗錢行為者，處7 年以下有期徒刑，併科新臺
幣5 百萬元以下罰金。前項之未遂犯罰之。前二項情形，不得科
以超過其特定犯罪所定最重本刑之刑。
中華民國刑法第339條之4
犯第339 條詐欺罪而有下列情形之一者，處1 年以上7 年以下有
期徒刑，得併科1 百萬元以下罰金：
一、冒用政府機關或公務員名義犯之。
二、三人以上共同犯之。
三、以廣播電視、電子通訊、網際網路或其他媒體等傳播工具，
    對公眾散布而犯之。
前項之未遂犯罰之。
附件：
臺灣士林地方檢察署檢察官起訴書
                                    110年度偵字第15493號
　　被　　　告　莊智穎　男　28歲（民國00年0月00日生）
　　　　　　　　　　　　住○○市○○區○○路000巷00號3樓
　　　　　　　　　　　　國民身分證統一編號：Z000000000號
上列被告因詐欺等案件，已經偵查終結，認應該提起公訴，茲將
犯罪事實及證據並所犯法條分敘如下：
　　　　　　犯罪事實
一、莊智穎於民國109年11月間，加入真實姓名年籍不詳之成年
    人所組成3人以上詐騙集團，擔任取款車手之角色後，即與
    該詐騙集團成員共同意圖為自己不法之所有，基於三人以上
    詐欺取財及洗錢之犯意聯絡，先由該集團成員於109年11月1
    8日下午3時25分許，撥打電話予章清貴，假冒為章清貴外甥
    黃正雄，佯稱：急需用錢云云，致章清貴陷於錯誤，於109
    年11月19日上午10時24分許，前往彰化縣○○市○○路000號彰
    化第一信用合作社（下稱彰化一信），自所有彰化一信帳號
    00000000000000號帳戶，臨櫃匯款新臺幣（下同）15萬元至
    永康大橋郵局帳號00000000000000號帳戶，莊智穎隨即依詐
    騙集團成員指示，持上開帳戶提款卡，於同日上午10時42分
    至11時8分，在新北市○○區○○路0段000號統一便利商店西雅
    圖門市、343號統一便利商店八里門市、546號淡水信用合作
    社八里分社自動櫃員機，提領計2萬元7次、9,000元1次，合
    計共14萬9,000元，莊智穎再依指示將提款款項放置於詐騙
    集團成員指定地點，以此方式掩飾、隱匿不法犯罪所得之來
    源及性質。嗣章清貴查覺有異報警，經警調閱監視器錄影畫
    面，始循線查獲。
二、案經章清貴訴由新北市政府警察局蘆洲分局報告偵辦。
　　　　證據並所犯法條
一、證據清單及待證事實：
編號 證據名稱 待證事實 1 被告莊智穎於警詢、偵查中供述 坦承於上開時、地，依指示收取提領現金，放置於指定地點等情。 2 告訴人章清貴於警詢時之指訴 其稱遭詐騙集團成員詐騙財物，並匯款15萬元至指定帳戶之事實。   3 永康大橋郵局帳號00000000000000號帳戶交易明細表、自動櫃員機監視器影像翻拍照片 佐證告訴人遭詐騙匯入15萬元至左列帳戶，隨即由被告提領之事實。 
二、核被告所為，係涉犯刑法第339條之4第1項第2款之三人以上
    詐欺取財、洗錢防制法第14條第1項之洗錢等罪嫌。被告與
    所屬之詐欺集團成員間，有犯意聯絡及行為分擔，為共同正
    犯。再被告係以同一行為涉犯加重詐欺與洗錢等罪名，應論
    以想像競合犯，請從一重之加重詐欺取財罪處斷。
三、依刑事訴訟法第251條第1項提起公訴。
　　此　致
臺灣士林地方法院
中　　華　　民　　國　 110　　年　　10　　月　　13　　日
　　　　　　　　　　　　　　　檢　察　官  許  恭  仁
本件正本證明與原本無異　　
中　　華　　民　　國　 110　　年　　10　　月　　20　　日
　　　　　　　　　           書　記　官　翁  碩  陽　　
附錄本案所犯法條全文
所犯法條：　　
刑法第339條之4第1項第2款
洗錢防制法第14條第1項
中華民國刑法第339條之4
犯第 339 條詐欺罪而有下列情形之一者，處 1 年以上 7 年以
下有期徒刑，得併科 1 百萬元以下罰金：
一、冒用政府機關或公務員名義犯之。
二、三人以上共同犯之。
三、以廣播電視、電子通訊、網際網路或其他媒體等傳播工具，
    對公眾散布而犯之。
前項之未遂犯罰之。
洗錢防制法第14條
有第二條各款所列洗錢行為者，處 7 年以下有期徒刑，併科新
臺幣 5 百萬元以下罰金。
前項之未遂犯罰之。
前二項情形，不得科以超過其特定犯罪所定最重本刑之刑。